ACORDAO-COMPLETO-2547947

ACÓRDÃO 7535/2022 ATA 37/2022 - PRIMEIRA CÂMARA

VISTOS, relatados e discutidos estes autos, os Ministros do Tribunal de Contas da União, reunidos em sessão da Primeira Câmara, diante das razões expostas pelo Relator, e com fundamento nos arts. 1º, inciso V, e 39, inciso II, ambos da Lei 8.443/92, c/c o art. 259, inciso II, do Regimento Interno, ACORDAM em:
9.1. considerar ilegais os atos constantes das peças 3 e 4, relativos à pensão militar (inicial e alteração) de Ângela Maria Saber de Assis, Maria do Socorro Saber de Lima e de Nelly Medeiros de Lima, negando-lhe o respectivo registro, nos termos do art. 260, § 1º, do Regimento Interno desta Corte de Contas;
9.2. dispensar a devolução das importâncias indevidamente recebidas de boa-fé, nos termos da Súmula 106 deste Tribunal;
9.3. determinar ao órgão de origem que:
9.3.1. com fundamento nos arts. 71, inciso IX, da Constituição Federal e 262 do Regimento Interno desta Corte de Contas, no prazo de 15 (quinze) dias, contados a partir da ciência da presente deliberação, faça cessar os pagamentos decorrentes dos atos ora impugnados, sob pena de responsabilidade solidária da autoridade administrativa omissa;
9.3.2. dê ciência às interessadas do inteiro teor deste Acórdão, alertando-as no sentido de que o efeito suspensivo proveniente da interposição de eventuais recursos, caso não providos, não as eximem da devolução dos valores indevidamente percebidos após a notificação;
9.3.3. emita, com fulcro nos arts. 262, caput e § 2º, do Regimento Interno, e 19, § 3º, da Instrução Normativa 78/2018, no prazo de 30 dias, novo ato de pensão militar, escoimado da irregularidade ora apontada, para oportuna deliberação do Tribunal;
9.3.4. envie a esta Corte de Contas, no prazo de 30 (trinta) dias, por cópia, comprovantes de que as interessadas tiveram ciência desta deliberação;
9.4. dar ciência desta deliberação ao Ministério da Defesa-Comando do Exército;
9.5. determinar à Sefip que:
9.5.1. acompanhe o cumprimento das determinações elencadas nos itens 9.3.1 a 9.3.4 deste aresto;
9.5.2. arquive os autos.

Atos de Pensão militar da unidade emissora COMANDO DO EXÉRCITO

Primeira Câmara

Ministério da Defesa - Comando do Exército.

3. Interessadas: Ângela Maria Saber de Assis, CPF XXX.322.306-XX, Maria do Socorro Saber de Lima, CPF XXX.943.686-XX e Nelly Medeiros de Lima, CPF XXX.774.966-XX.

13.1. Ministros presentes: Walton Alencar Rodrigues (Presidente), Benjamin Zymler, Vital do Rêgo e Jorge Oliveira.
13.2. Ministros-Substitutos presentes: Augusto Sherman Cavalcanti (Relator) e Weder de Oliveira.

AUGUSTO SHERMAN

Versam os presentes autos acerca de uma pensão militar deixada em favor de Ângela Maria Saber de Assis, Maria do Socorro Saber de Lima e de Nelly Medeiros de Lima, deferida pelo Comando do Exército, nos termos constantes das peças 3 e 4, cujos atos foram encaminhados para deliberação por intermédio do sistema e-pessoal, na sistemática definida na IN 78/2018, com parecer do órgão de Controle Interno pela legalidade. 
2.	A unidade técnica, ao analisar os fundamentos legais da concessão e as informações prestadas pelo Controle Interno, lavrou a instrução vista à peça 6, adiante parcialmente transcrita, com ocasionais ajustes de forma:
" (...) 
EXAME TÉCNICO
Procedimentos aplicados
Os procedimentos para exame, apreciação e registro de atos de pessoal encontram-se estabelecidos na Instrução Normativa TCU 78/2018 e na Resolução TCU 206/2007. Essas normas dispõem que os atos de pessoal disponibilizados por meio do e-Pessoal devem ser submetidos previamente a críticas automatizadas, com base em parâmetros predefinidos.
As críticas das informações cadastradas na etapa de coleta do ato foram elaboradas e validadas levando-se em conta as peculiaridades de cada ato. Os itens verificados nessa etapa são inerentes a dados cadastrais, fundamentos legais, mapa de tempo, ficha financeira, assim como eventuais ocorrências de acumulação. Trata-se de verificações abrangentes, minuciosas e precisas e sem a necessidade de ação humana e, portanto, menos suscetível a falhas. As críticas aplicadas estão discriminadas no sistema, no Menu e-Pessoal, opção "Crítica", que podem ser acessadas mediante concessão de perfil específico a servidores do TCU responsáveis pela análise.
Além das críticas automatizadas, há verificação humana adicional no caso de haver alertas do sistema ou informações não formatadas, como esclarecimentos do gestor ou do controle interno.  
As críticas também consideram os registros do Sistema Integrado de Administração de Recursos Humanos (Siape) . O Siape disponibiliza informações atualizadas sobre as parcelas que integram os proventos, diferentemente, portanto, do e-Pessoal, que informa as parcelas no momento do registro do ato. 
Essa confrontação com o Siape fornece uma visão atual e verdadeira da situação, o que permite descaracterizar irregularidades e inconsistências que, embora constantes do e-Pessoal, já foram corrigidas.
As verificações detectadas nos atos encontram-se discriminadas na aba de pendências de cada ato no sistema e-Pessoal, bem como nos espelhos dos atos contemplados por esta instrução.
Exame das Constatações
Ato: 4889/2020 - Inicial - Interessado (a) : JOSE FERREIRA DE LIMA - CPF: XXX.495.966-XX
Beneficiários: MARIA DO SOCORRO SABER DE LIMA - CPF: XXX.943.686-XX - Filho (a) e ANGELA MARIA SABER DE ASSIS - CPF: XXX.322.306-XX - Filho (a) 
Parecer do Controle Interno: considerar o ato Legal com esclarecimentos. Justificativa:  _ O instituidor foi reformado por idade limite e após obteve melhoria de reforma com Remuneração com Base no Soldo do Grau Hierárquico Imediato (RGHI) que já foi julgado legal por essa Corte há mais de 5 (cinco) anos.  _ Há entendimento no âmbito do TCU por meio do Acórdão 2.225/2019, de 18/09/2019, que o ato seria ilegal para fins de REFORMA que porventura ainda seriam julgadas.  _ No caso em tela o ato e-Pessoal é de Pensão Militar Inicial.  _ Não há âmbito Exército Brasileiro nenhuma normativa para este fim (Pensão Militar Inicial e Pensão em Reversão) quando o julgamento do RGHI tenha acontecido há mais de 5 (cinco) anos. 
Constatações e análises: 
3.1.1. Posto/Graduação de referência para cálculo dos proventos de reforma, que repercute sobre a pensão militar, não correspondente ao mesmo da ativa, vide Acórdão 2225/2019-TCU-Plenário.
Justificativa do Gestor de Pessoal: Militar teve sua Reforma alterada e julgada legal pelo TCU. Não tinha tempo de serviço referente aos incisos I, III e VI do art. 137 da Lei 6.880/80 conforme Ficha Controle de Passagem para a reserva. Tudo conforme documentação em anexo. Gestor anexou os seguintes documentos: Ficha Controle passagem para reserva e RGHI-Documento oficial,
Análise do Controle Interno: Justificativa do gestor esclarece pendência
Análise da Equipe Técnica: Ilegal
a. Pela leitura do ato de concessão militar e seus anexos, verifica-se que o instituidor foi inicialmente reformado por limite de idade com proventos com base no soldo de Major.
A posterior reforma por invalidez/incapacidade majorou os proventos para o posto/graduação para Tenente-Coronel a contar de 13/11/2000. Tal situação afronta o Acórdão 2225/2019-TCU-Plenário que permite a majoração de reforma somente para militares da ativa ou reserva e no caso em tela o militar já se encontrava reformado, sendo que tal irregularidade repercute sobre os proventos de pensão militar.
Frente a tal situação a concessão em tela não pode prosperar, devendo receber a chancela pela ILEGALIDADE e reajustar os proventos da pensão militar ao posto/graduação de Major.
3.1.2. Há outro ato na base de mesmo CPF, mesmo órgão e o mesmo tipo, e que ainda não foi apreciado. Ato (s) encontrado (s) no e-Pessoal: 23192/2020 (TCU) .
Justificativa do Gestor de Pessoal: Não há. Verificação efetuada no âmbito do TCU.
Análise do Controle Interno:  Não há. Verificação efetuada no âmbito do TCU.
Análise da Equipe Técnica: Legal
a. O presente ato e o ato nº 23192/2020 serão analisados conjuntamente.
3.1.3. O Controle interno emitiu parecer pela legalidade com esclarecimentos.
Justificativa do Gestor de Pessoal: Não há. Verificação efetuada no âmbito do TCU.
Análise do Controle Interno:  Não há. Verificação efetuada no âmbito do TCU.
Análise da Equipe Técnica: Legal
a. O controle interno informa que a concessão de pensão realizada há mais de 05 anos e que o comando do Exército não pode rebaixar os proventos pela decadência, cabendo tal procedimento ser realizado pelo TCU.
O quadro resumo de ocorrências e, quando for o caso, o detalhamento da norma legal e da jurisprudência para as inconsistências acima elencadas encontra-se no anexo II dessa instrução. 
Encaminhamento do ato: 
Considerar ILEGAL e recusar registro do ato de Pensão militar 4889/2020 - Inicial de JOSE FERREIRA DE LIMA do quadro de pessoal do órgão/entidade COMANDO DO EXÉRCITO, com base nos arts. 71, inciso III, da Constituição Federal, 1º, inciso V, e 39, inciso II, da Lei 8.443/1992 e 260, § 1º, do Regimento Interno. 
Ato: 23192/2020 - Alteração - Interessado (a) : JOSE FERREIRA DE LIMA - CPF: XXX.495.966-XX
Beneficiários: NELLY MEDEIROS DE LIMA - CPF: XXX.774.966-XX - Cônjuge; ANGELA MARIA SABER DE ASSIS - CPF: XXX.322.306-XX - Filho (a) e MARIA DO SOCORRO SABER DE LIMA - CPF: XXX.943.686-XX - Filho (a) 
Parecer do Controle Interno: considerar o ato Legal com esclarecimentos. Justificativa:  _ O instituidor foi reformado por idade limite e após obteve melhoria de reforma com Remuneração com Base no Soldo do Grau Hierárquico Imediato (RGHI) que já foi julgado legal por essa Corte há mais de 5 (cinco) anos.  _ Há entendimento no âmbito do TCU por meio do Acórdão 2.225/2019, de 18/09/2019, que o ato seria ilegal para fins de REFORMA que porventura ainda seriam julgadas.  _ No caso em tela o ato e-Pessoal é de Pensão Militar em reversão.  _ Não há âmbito Exército Brasileiro nenhuma normativa para este fim (Pensão Militar Inicial e Pensão em Reversão) quando o julgamento do RGHI tenha acontecido há mais de 5 (cinco) anos.
Constatações e análises: 
3.1.4. Posto/Graduação de referência para cálculo dos proventos de reforma, que repercute sobre a pensão militar, não correspondente ao mesmo da ativa, vide Acórdão 2225/2019-TCU-Plenário.
Justificativa do Gestor de Pessoal: Militar teve sua Reforma alterada e julgada legal pelo TCU. Tinha tempo de serviço referente aos incisos VI do art 137 da Lei 6.880/80 de 00a 10m 28d, conforme Ficha Controle de Passagem para a reserva. Tudo conforme documentação em anexo. Gestor anexou os seguintes documentos: ATO de Alteração da Reforma-Documento oficial, Ficha Controle de RGHI e Passagem para a reserva-Documento oficial,.
Análise do Controle Interno: Justificativa do gestor esclarece pendência
Análise da Equipe Técnica: Ilegal
a. Pela leitura do ato de concessão militar e seus anexos, verifica-se que o instituidor foi inicialmente reformado por limite de idade com proventos com base no soldo de Major.
A posterior reforma por invalidez/incapacidade majorou os proventos para o posto/graduação para Tenente-Coronel a contar de 13/11/2000. Tal situação afronta o Acórdão 2225/2019-TCU-Plenário que permite a majoração de reforma somente para militares da ativa ou reserva e no caso em tela o militar já se encontrava reformado, sendo que tal irregularidade repercute sobre os proventos de pensão militar.
Frente a tal situação a concessão em tela não pode prosperar, devendo receber a chancela pela ILEGALIDADE e reajustar os proventos da pensão militar ao posto/graduação de Major.
3.1.5. O Controle interno emitiu parecer pela legalidade com esclarecimentos.
Justificativa do Gestor de Pessoal: Não há. Verificação efetuada no âmbito do TCU.
Análise do Controle Interno:  Não há. Verificação efetuada no âmbito do TCU.
Análise da Equipe Técnica: Legal
a. O controle interno informa que a concessão de pensão realizada há mais de 05 anos e que o comando do Exército não pode rebaixar os proventos pela decadência, cabendo tal procedimento ser realizado pelo TCU.
3.1.6. Há outro ato na base de mesmo CPF, mesmo órgão e o mesmo tipo, e que ainda não foi apreciado. Ato (s) encontrado (s) no e-Pessoal: 4889/2020 (TCU) .
Justificativa do Gestor de Pessoal: Não há. Verificação efetuada no âmbito do TCU.
Análise do Controle Interno:  Não há. Verificação efetuada no âmbito do TCU.
Análise da Equipe Técnica: Legal
a. O presente ato e o ato nº 4889/2020 serão analisados conjuntamente.
3.1.7. O percentual (28,00%) informado no campo 'Percentual (%) nos dados da ficha financeira, para a rubrica 'C03 - ADIC TP SV (Vantagem de caráter pessoal - Adicional por tempo de serviço) - R$ 3.150,00', é maior que o 'Tempo de serviço até 29/12/2000' descontado o Tempo de inciativa privada e tempos dos incisos I, III e VI do art. 137 da Lei 6.880/80 na aba 'Dados Gerais'.
Justificativa do Gestor de Pessoal: Não há. Verificação efetuada no âmbito do TCU.
Análise do Controle Interno:  Não há. Verificação efetuada no âmbito do TCU.
Análise da Equipe Técnica: Legal
a. Verificou-se que o militar contava com 28 anos de serviço, e que esteve na ativa até 1966, quando o instituto do Adicional de tempo de serviço ainda existia no percentual de 1% do soldo ao ano de serviço trabalhado. Logo não há inconsistência no pagamento do aludido adicional, devendo a pendência ser desconsiderada.
3.1.8. Ato de alteração/reversão sem ato inicial apreciado pela legalidade.  Ato (s) inicial encontrado (s) no e-Pessoal: 4889/2020 (TCU) .
Justificativa do Gestor de Pessoal: Não há. Verificação efetuada no âmbito do TCU.
Análise do Controle Interno:  Não há. Verificação efetuada no âmbito do TCU.
Análise da Equipe Técnica: Legal
a. O presente ato e o ato nº 4889/2020 serão analisados conjuntamente.
O quadro resumo de ocorrências e, quando for o caso, o detalhamento da norma legal e da jurisprudência para as inconsistências acima elencadas encontra-se no anexo II dessa instrução. 
Encaminhamento do ato: 
Considerar ILEGAL e recusar registro do ato de Pensão militar 23192/2020 - Alteração de JOSE FERREIRA DE LIMA do quadro de pessoal do órgão/entidade COMANDO DO EXÉRCITO, com base nos arts. 71, inciso III, da Constituição Federal, 1º, inciso V, e 39, inciso II, da Lei 8.443/1992 e 260, § 1º, do Regimento Interno. 
CONCLUSÃO
A abrangência e a profundidade das verificações levadas a efeito fundamentam convicção de que os atos 4889/2020 e 23192/2020 podem ser apreciados pela ilegalidade, em razão das irregularidades apontadas no item Exame das Constatações desta instrução, que representam afronta à legislação e à jurisprudência de referência
 (...) ".
3.	O Ministério Público, neste ato representado pelo Procurador Júlio Marcelo de Oliveira, mediante sucinto Parecer espelhado à peça 7, anuiu à proposição da unidade técnica.   
	É o Relatório.

não há.

Procurador Júlio Marcelo de Oliveira.

PESSOAL. PENSÃO MILITAR INICIAL E ALTERAÇÃO. IRREGULARIDADE NO CÁLCULO DO BENEFÍCIO PENSIONAL EM CONTRARIEDADE AO ENTENDIMENTO MANIFESTADO NO ACÓRDÃO 2225/2019 - PLENÁRIO. ILEGALIDADE

PENSÃO MILITAR (PMIL)

Versam os presentes autos acerca de uma pensão militar (inicial e alteração) , deixada em favor de Ângela Maria Saber de Assis, Maria do Socorro Saber de Lima e de Nelly Medeiros de Lima, deferida pelo Comando do Exército.
2.	A unidade técnica instrutiva lavrou a instrução vista à peça 6 pugnando pela ilegalidade da pensão militar em relevo, com negativa de registro dos respectivos atos concessórios, proposta a que aderiu o Ministério Público, conforme visto à peça 7. Acolho, no mérito, o encaminhamento proposto nos pareceres precedentes.
3.	É que, ao analisar essa concessão, observo que o militar instituidor ocupou, enquanto na ativa, o posto de Major, com 28 anos, um mês e dezessete dias de serviço, passando para a reserva em 12/9/1966 com proventos calculados com base nesse mesmo posto. Em 1987 foi reformado ex officio em face da data-limite de permanência na reserva. Já na condição de reformado, foi considerado incapaz definitivamente para o serviço das Forças Armadas, o que lhe ensejou melhoria dos proventos que passaram a ser calculados com base no soldo de tenente-Coronel, em afronta a legislação de regência e ao entendimento já sedimentado nesta Corte de Contas, conforme os termos dispostos no Acórdão 2225/2019-TCU-Plenário. Essa irregularidade repercute na pensão militar ora em apreço, de sorte que não poderá lograr êxito nos moldes eu que foi concedida, devendo o órgão de origem encaminhar novo ato para oportuna deliberação deste Tribunal.
4.	Consigno, por derradeiro, que os atos em análise deram entrada nesta Corte de Contas em prazo inferior a cinco anos, não sendo aplicável, portanto, a orientação do STF consubstanciada no RE 636.553/RS, adotando-se, por fim, o Enunciado 106 da Súmula de Jurisprudência deste Tribunal quanto ao ressarcimento das importâncias indevidamente recebidas de boa-fé, até a data do conhecimento desta deliberação.  
	Ex positis, acolhendo a proposta alvitrada pela unidade técnica a que anuiu o representante do Ministério Público, manifesto-me por que o Tribunal aprove o acórdão que ora submeto à deliberação deste Colegiado. 
TCU, Sala das Sessões, em 18 de outubro de 2022.
AUGUSTO SHERMAN CAVALCANTI 
Relator